【裁判字號】    93,交簡上,215
【裁判日期】    951122
【裁判案由】    過失傷害
【裁判全文】
臺灣高雄地方法院刑事判決           93年度交簡上字第215號
上  訴  人  臺灣高雄地方法院檢察署檢察官
被      告  乙○○
上列上訴人因過失傷害案件，不服本院93年度交簡字第1868號中
華民國93年8 月30日刑事簡易判決（聲請簡易判決處刑案號：93
年度偵字第6785號），提起上訴，本院管轄第二審之合議庭判決
如下：
    主  文
原判決撤銷。
乙○○因過失傷害人致重傷，處有期徒刑伍月，如易科罰金，以
佰元折算壹日。緩刑貳年。
    事  實
一、乙○○於民國92年8 月24日19時10分許，駕駛車牌號碼9B-
    1822號自用小客車，沿高雄市苓雅區○○○路由西往東方向
    行駛，途經該路與凱旋二路交岔路口時，本應注意汽車駕駛
    人駕駛汽車，應遵守道路交通標誌、標線、號誌之指示，及
    應注意車前狀況，隨時採取必要之安全措施，以避免危險情
    事之發生；又行車速度，依標誌之規定，無標誌者，在市區
    道路，時速不得超過50公里，而依當時情形天候晴，夜間有
    照明，柏油路面無障礙或其他缺陷，且依其智識、能力並無
    不能注意之情事，詎於行經前開路口時，疏未注意號誌為黃
    燈，3 秒後紅色燈號即將顯示，屆時將失去通行路權，且未
    注意車前狀況，貿然以時速5 、60公里之速度超速行駛，適
    有魏永村駕駛車牌號碼ZIJ -362號輕型機車，沿凱旋二路由
    北往南方向行駛，見狀閃避不及，致乙○○所駕駛之自小客
    車左前車頭撞及魏永村所騎乘機車之右側車身，導致魏永村
    人車倒地，並因而受有頭部外傷併瀰漫性軸突損傷、左側頸
    部創傷性神經瘤併左上肢顯著運動障礙及麻痛、左側第三及
    右側第十肋骨骨折等傷害，且於車禍之後，整體認知功能（
    含注意力、定向感、語文流暢度、記憶力、抽象思考及判斷
    能力等項）皆為異常，並有神經精神症狀（包括妄想、幻覺
    、易怒、淡漠及攻擊性），且智能嚴重減退，屬中度失智症
    ，日常生活功能異常，無法自理，需依賴他人專責照護，對
    外界事務之知覺、理會及判斷作用有重度障礙，已達於不能
    處理自己事務程度之重大難治之傷害。乙○○見已肇事，隨
    即打電話報警，並對前往處理之員警坦承其為肇事者並自願
    接受裁判。
二、案經被害人魏永村之配偶葉翡翠訴由高雄市政府警察局苓雅
    分局報請臺灣高雄地方法院檢察署檢察官偵查後聲請簡易判
    決處刑。
    理  由
壹、程序方面：
    被告乙○○、檢察官對於以下本院作為得心證依據之各項證
    據資料，均不爭執證據能力。本院審酌各項證據作成時之狀
    況，認為並無不適當之情事，依刑事訴訟法第159 條之5規
    定，均得作為證據。
貳、實體方面：
一、前揭犯罪事實，有現場照片，道路交通事故調查報告表、談
    話紀錄表各2 份，道路交通事故現場圖及診斷證明書各1 件
    在卷可稽，復據被告於本院審理中坦認上情不諱，足認被告
    之自白核與事實相符，堪予採信。按行車速度，在市區道路
    ，時速不得超過50公里；且汽車行駛時，駕駛人應注意車前
    狀況，並隨時採取必要之安全措施，道路交通安全規則第93
    條第1 項第1 款及第94條第3 項分別定有明文。次按駕駛人
    駕駛汽車，應遵守道路交通標誌、標線、號誌之指示，並服
    從執行交通勤務之警察或依法令執行指揮交通及交通稽查任
    務人員之指揮；又行車管制號誌為圓形黃燈時，用以警告車
    輛駕駛人及行人，表示紅燈即將顯示，屆時將失去通行路權
    ；行車管制號誌之黃色燈號時間，於行車速限每小時50公里
    以下者，為3 秒，道路交通標誌標線號誌設置規則第206 條
    第4 款、第231 條第1 款分別訂有明文。本件被告既領有小
    客車駕駛執照，對於上開規定自知之甚詳，並應加以遵守，
    且依當時情形，天候晴，夜間有照明，視距良好，柏油路面
    無缺陷，亦無其他障礙物，已如前述，而依被告智識、能力
    亦無不能注意之情事，竟疏不注意為之，以致肇事，致被害
    人受傷，被告顯有過失。且被告過失行為與被害人受傷間，
    具有相當因果關係，堪以認定。
二、又被害人魏永村因上開車禍，受有頭部外傷併瀰漫性軸突損
    傷、左側頸部創傷性神經瘤併左上肢顯著運動障礙及麻痛、
    左側第三及右側第十肋骨骨折等傷害，導致整體認知功能（
    含注意力、定向感、語文流暢度、記憶力、抽象思考及判斷
    能力等項）皆為異常，並有神經精神症狀（包括妄想、幻覺
    、易怒、淡漠及攻擊性），且智能嚴重減退，屬中度失智症
    ，日常生活功能異常，無法自理，需依賴他人專責照護，對
    外界事務之知覺、理會及判斷作用有重度障礙，已達於不能
    處理自己事務程度，並領有身心障礙手冊各節，有財團法人
    私立高雄醫學大學附設中和紀念醫院92年12月27日、92年12
    月6 日、93年3 月6 日、93年3 月23日、93年8 月11日診斷
    證明書、財國法人私立高雄醫學大學附設中和紀念醫院94年
    4 月7 日高醫附密字第0940001855號函附病歷資料、中華民
    國身心殘障手冊、公教人員保險殘障證明書、財國法人私立
    高雄醫學大學附設中和紀念醫院95年8 月18日高醫附密字第
    0950002736號鑑定函在卷可憑，自堪認定。被害人之智能既
    已嚴重減退，且整體認知功能異常，自足認被害人之健康已
    受有重大難治之傷害。被告既未盡其前開注意義務而肇事，
    並因而致被害人受有上述之重傷害，是其過失行為與被害人
    所受重傷害之結果間，顯有相當因果關係。本件事證已臻明
    確，被告犯行洵堪認定，應予依法論科。
三、論罪科刑之依據：
（一）被告行為後，刑法於94年2 月2 日修正公布，於95年7 月
      1 日施行。按行為後法律有變更者，適用行為時之法律，
      但行為後之法律有利於行為人者，適用最有利於行為人之
      法律，現行刑法第2 條第1 項定有明文。刑法第2 條本身
      雖經修正，但刑法第2 條既屬適用法律之準據法，本身尚
      無比較新舊法之問題，應一律適用裁判時之現行刑法第2
      條規定以決定適用之刑罰法律，核先敘明。又以本次刑法
      修正之比較新舊法，應就罪刑有關之共犯、未遂犯、想像
      競合犯、牽連犯、連續犯、結合犯，以及累犯加重、自首
      減輕暨其他法定加減原因（如身分加減）與加減例等一切
      情形，綜其全部罪刑之結果而為比較（參見最高法院95年
      度第8 次刑庭會議決議）。經查：
  １、被告行為後，刑法第10條第4 項已於95年7 月1 日修正公
      布施行，就刑法所稱「重傷害」之定義有所變更，舊法係
      規定：「稱重傷者，謂左列傷害：一、毀敗1 目或2 目之
      視能。二、毀敗1 耳或2 耳之聽能。三、毀敗語能、味能
      或嗅能。四、毀敗1 肢以上之機能。五、毀敗生殖之機能
      。六、其他於身體或健康，有重大不治或難治之傷害。」
      新法則規定：「稱重傷者，謂下列傷害：一、毀敗或嚴重
      減損1 目或2 目之視能。二、毀敗或嚴重減損1 耳或2耳
      之聽能。三、毀敗或嚴重減損語能、味能或嗅能。四、毀
      敗或嚴重減損1 肢以上之機能。五、毀敗或嚴重減損生殖
      之機能。六、其他於身體或健康，有重大不治或難治之傷
      害。」，新舊法比較結果，新法並未較有利於被告，依刑
      法第2 條第1 項前段，自應依舊法（修正前刑法第10條第
      4 項）規定，認定被害人所受傷害是否為「重傷害」。
  ２、被告行為後，刑法第33條第5 款業於95年7 月1 日公布施
      行規定：「罰金：新臺幣1 千元以上，以百元計算之。」
      ，與修正前刑法同條款規定「罰金：1 元以上。」不同。
      比較新舊法結果，以舊法較有利於行為人，揆諸上開準據
      法，本案關於刑法第284 條第1 項、第2 項法定刑罰金部
      分，自應適用行為時之法律即修正前刑法第33條第5 款規
      定決定其罰金部分之法定刑。
  ３、被告行為後，業已增訂刑法施行法第1 條之1 ，並規定：
      「中華民國94年1 月7 日刑法修正施行後，刑法分則編所
      定罰金之貨幣單位為新臺幣。94年1 月7 日刑法修正時，
      刑法分則編未修正之條文定有罰金者，自94年1 月7 日刑
      法修正施行後，就其所定數額提高為30倍。但72年6 月26
      日至94年1 月7 日新增或修正之條文，就其所定數額提高
      為3 倍。」，是就現行刑法中，有關於罰金刑處罰之規定
      已有修正。查刑法第284 條第1 項、第2 項規定法定刑有
      罰金刑，經比較增訂之刑法施行法第1 條之1 與被告行為
      時之罰金罰鍰提高標準條例第1 條前段、現行法規所定貨
      幣單位折算新台幣條例第2 條結果，二者規定適用之結果
      並無不同，則本件即依被告行為時之舊法即依罰金罰鍰提
      高標準條例第1 條前段為法條適用之依據。
  ４、修正前刑法第41條第1 項前段原規定：「犯最重本刑為5
      年以下有期徒刑以下之刑之罪，而受6 個月以下有期徒刑
      或拘役之宣告，因身體、教育、職業、家庭之關係或其他
      正當事由，執行顯有困難者，得以1 元以上3 元以下折算
      一日，易科罰金。」，且被告行為時之易科罰金折算標準
      ，依修正前罰金罰鍰提高標準條例第2 條前段（現已刪除
      ）之規定，本係就其原定數額提高為100 倍折算1 日，故
      被告行為時之易科罰金折算標準乃以銀元3 百元折算1日
      ，經折算後應以新臺幣9 百元折算為1 日。惟修正後刑法
      第41條第1 項前段則改以：「犯最重本刑為5 年以下有期
      徒刑以下之刑之罪，而受6 個月以下有期徒刑或拘役之宣
      告者，得以新臺幣1 千元、2 千元或3 千元折算一日，易
      科罰金。」，乃就易科罰金之折算標準予以提高。從而比
      較修正前、後所定之易科罰金折算標準，當以修正前之規
      定較有利於被告，故應依刑法第2 條第1 項前段，適用行
      為時、即修正前刑法第41條第1 項前段規定，以定其易科
      罰金之折算標準。
  ５、被告行為後，刑法第62條業於94年2 月2 日修正公布，並
      自95年7 月1 日起施行；修正後刑法第62條規定「對於未
      發覺之罪自首而受裁判者，得減輕其刑。」，與修正前刑
      法第62規定「對未發覺之罪自首而受裁判者，減輕其刑。
      」不同。比較新舊法結果，以舊法自首應減輕其刑較有利
      於行為人，新法並無對被告較為有利之情形，故依刑法第
      2 條第1 項前段規定，自應適用行為時之法律即修正前刑
      法第62條規定，減輕其刑。
  ６、綜合上述，各條文修正前、後之比較，95年7 月1 日修正
      施行後之刑法規定並未有利於被告，揆諸前揭最高法院決
      議及修正後刑法第2 條第1 項前段、後段規定之「從舊、
      從輕」原則，自應全部適用被告行為時之法律，即修正前
      刑法之相關規定予以論處。
（二）按其他於身體或健康，有重大不治或難治之傷害，為重傷
      ，修正前刑法第10條第4 項第6 款定有明文，本件被害人
      被害人魏永村受有頭部外傷併瀰漫性軸突損傷、左側頸部
      創傷性神經瘤併左上肢顯著運動障礙及麻痛、左側第三及
      右側第十肋骨骨折等傷害，導致整體認知功能（含注意力
      、定向感、語文流暢度、記憶力、抽象思考及判斷能力等
      項）皆為異常，並有神經精神症狀（包括妄想、幻覺、易
      怒、淡漠及攻擊性），且智能嚴重減退，屬中度失智症，
      日常生活功能異常，無法自理，需依賴他人專責照護，對
      外界事務之知覺、理會及判斷作用有重度障礙，已達於不
      能處理自己事務程度，業如前述，依其情形堪認已達刑法
      第10條第4 項第6 款重大難治程度之重傷害。核被告所為
      ，係犯修正前刑法第284 條第1 項後段之過失致重傷罪。
      檢察官認被告所為係犯同法第28 4條第1 項前段之過失傷
      害罪，尚有未洽，惟其基本事實同一，本院自得予以審理
      ，並變更聲請簡易判決處刑法條。另被告於肇事後留在現
      場等候，於有偵查權限之公務員尚未發覺其犯罪前，主動
      向前來處理之員警表明其為肇事者而願受裁判，業據被告
      供明在卷，復於卷附之被告高雄市政府警察局交通大隊交
      通事故談話紀錄表第10項及第13項部分記載明確，符合自
      首之要件，應依修正前刑法第62條之規定減輕其刑。
四、原審對被告論罪科刑，固非無見。惟原審認被告係犯修正前
    刑法第284 條第1 項之前段之普通過失傷害罪，已有違誤，
    從而上訴人上訴意旨指摘原判決不當，為有理由，自應由本
    院將原判決撤銷改判。爰審酌被告駕駛車輛，本應謹慎注意
    遵守交通規則，以維自身及其他參與道路交通者之安全，竟
    因過失駕駛行為而致被害人發生車禍，其違規情節非輕，且
    被害人因本件事故受有上開所述之重傷害，並造成被害人家
    人精神上遭受莫大痛苦，惟念被告無前科紀錄，平日素行良
    好，有臺灣高雄地方法院檢察署刑案資料查註紀錄表暨臺灣
    高等地方法院被告全國前案紀錄表各1 份在卷可參，且犯後
    於本院坦承犯行，及被告已與告訴人達成民事和解等一切情
    狀，量處如主文所示之刑，並依修正前刑法第41條第1 項前
    段規定諭知易科罰金之折算標準，以示懲儆。再被告未曾因
    故意犯罪受有期徒刑以上刑之宣告，此有台灣高等法院被告
    全國刑案紀錄表1 紙可憑，茲念其僅因一時失慮，以致誤罹
    刑章，事後於本院已坦承犯行，深具悔意，且參諸被告業與
    告訴人達成和解在案，且經告訴代理人當庭表示不予追究，
    諒其經此起訴、審判程序，理當知所警惕，信無再犯之虞，
    本院因認暫不執行其刑為當，又刑法第74條有關緩刑之規定
    ，業於94年1 月7 日修正公布，並於95年7 月1 日施行。修
    正前刑法第74條第1 項第1 款原規定受2 年以下有期徒刑、
    拘役或罰金之宣告，且未曾受有期徒刑以上刑之宣告者，得
    宣告緩刑，且依修正前刑法第93條第1 項規定，緩刑期間內
    得付保護管束，另於同法第75條規定僅須於緩刑期間內更故
    意犯罪、或緩刑前故意犯罪，而在緩刑其內受有期徒刑以上
    之宣告者，即可撤銷緩刑。修正後刑法第74條除維持前述宣
    告刑之限制外，另改以「未曾因故意犯罪受有期徒刑以上刑
    之宣告者」即可宣告緩刑，並增列同條第2 項規定法院得課
    予被告一定之負擔，惟同法第75條則規定須行為人於「緩刑
    期內因故意犯他罪，而在緩刑期內受不得易科罰金之有期徒
    刑以上刑之宣告確定」或「緩刑前因故意犯他罪，而在緩刑
    期內受不得易科罰金之有期徒刑以上刑之宣告確定」，方得
    撤銷緩刑，且須於判決確定後6 月以內始可為之。綜此以觀
    ，修正後刑法針對緩刑雖增列法院得課予被告一定義務之負
    擔，然此舉乃係協助被告於緩刑期間內徹底糾正其犯行，藉
    以貫徹緩刑宣告之目的，此外更同時放寬宣告緩刑之要件，
    且限制撤銷緩刑之要件，避免因社會非難程度較輕之過失犯
    、及惡性輕微或偶發性犯罪之行為人因此喪失改過自新之機
    會。準此，茲就修正前、後刑法關於緩刑之相關規定加以合
    併比較，本院乃認應以修正後刑法關於緩刑之規定較有利於
    被告（最高法院95年第8 次刑事庭會議結論亦採同一見解）
    ，故應依刑法第2 條第1 項但書，適用裁判時、即修正後刑
    法緩刑相關規定作為應否宣告緩刑之依據。是本件有關緩刑
    之宣告，自應適用修正後之刑法第74條之規定，爰宣告緩刑
    2 年。
據上論斷，應依刑事訴訟法第455 條之1 第1 項、第3 項、第36
9 條第1 項前段、第364 條、第299 條第1 項前段、第300 條，
刑法第2 條第1 項、第74條第1 項、修正前刑法第284 條第1 項
後段、第41條第1 項前段、第62條前段，罰金罰鍰提高標準條例
第1 條前段、修正前金罰鍰提高標準條例第2 條，判決如主文。
本案經檢察官甲○○到庭執行職務。
中    華    民    國    95    年    11    月    22     日
                  交通法庭     審判長法  官  郭玫利
                                     法  官  陳振嘉
                                     法  官  林意芳
以上正本證明與原本無異。
不得上訴。
中    華    民    國    95    年    11    月    22     日
                                     書記官  曾秀鳳
附錄本判決論罪科刑之法條：
中華民國刑法第284條
因過失傷害人者，處 6 月以下有期徒刑、拘役或 500 元以下罰
金，致重傷者，處1 年以下有期徒刑、拘役或500 元以下罰金。
從事業務之人，因業務上之過失傷害人者，處1 年以下有期徒刑
、拘役或1 千元以下罰金，致重傷者，處3 年以下有期徒刑、拘
役或2 千元以下罰金。


司法院資訊處製作；財團法人民間司法改革基金會備份。
